【裁判字號】    89,訴,779
【裁判日期】    891115
【裁判案由】    藥事法
【裁判全文】
臺灣板橋地方法院刑事判決                          八十九年度訴字第七七九號
    公  訴  人  臺灣板橋地方法院檢察署檢察官
    被      告  丙○○
    選任辯護人  薛松雨
                王玫珺
右列被告因藥事法案件，經檢察官提起公訴（八十九年度偵字第二一四三號），本院
判決如左：
    主  文
丙○○無罪。
    理  由
一、公訴意旨略以被告丙○○明知未經主管機關核准，不得擅自製造藥品，亦不得販
    賣，竟將向台北縣中和市○○街四四巷一號之福興堂蔘藥行（起訴書誤載為福興
    堂蔘藥進口公司）批入，未經主管機關核准，而擅自製造，內含洋蔘、粉光、黃
    蓮、苦瓜、川七及珍珠等成分之珍珠五寶粉偽藥，於民國八十八年十月十九日，
    在桃園縣南崁鄉菜市場內，以瓶裝新台幣二千元價格，販賣與乙○○供服用等語
    ，因認被告涉犯藥事法第八十三條第一項之明知為偽藥而販賣罪。
二、公訴人認被告涉有上開犯行，無非係以被告丙○○之自白、證人乙○○於偵查中
    供述，及桃園縣衛生局藥政工作稽查紀錄表、申請書、切結書、丙○○名片影本
    及扣案珍珠粉、珍珠五寶粉各一包等，為其論據。
三、按犯罪事實應依證據認定之，無證據不得推定其犯罪事實，又不能證明被告犯罪
    者，應諭知無罪之判決，刑事訴訟法第一百五十四條、第三百零一條第一項定有
    明文。又認定不利於被告之事實，須依積極證據，苟積極證據不足為不利於被告
    之認定時，即應為有利被告之認定，更不必有何有利之證據，最高法院三十年上
    字第八一六號著有判例可資參照。所謂認定犯罪事實之證據，係指足以認定被告
    確有犯罪行為之積極證據而言，該項證據自須適合於被告犯罪事實認定，始得採
    為斷罪資料。又苟未能發現相當證據，或證據不足以證明，自不能以推測或擬制
    之方法，以為裁判基礎，亦分別有最高法院二十九年度上字第三一０五號及同院
    四十年度台上字第八六號判例意旨可資參照。再按藥事法所稱藥品，係指左列各
    款之一之原料藥及製劑：(一)載於中華藥典或經中央衛生主管機關認定之其他各國
    藥典、公定之國家處方集，或各該補充典籍之藥品。(二)未載於前款，但使用於診
    斷、治療、減輕或預防人類疾病之藥品。(三)其他足以影響人類身體結構及生理機
    能之藥品。(四)用以配製前三款所列之藥品；而該法所稱之偽藥，係指藥品經稽查
    或檢驗有左列各款情形之一者：(一)未經核准，擅自製造者。(二)所含有效成分之名
    稱，與核准不符者。(三)將他人產品抽換或摻雜者。(四)塗改或更換有效期間之標示
    者，藥事法第六條、第二十條亦分別規定甚明。
四、訊之被告丙○○堅詞否認有何違反藥事法之犯行，辯以僅向福興堂蔘藥行批入中
    藥材，不記得有無賣給證人乙○○，且其僅係販賣中藥材，有時依客人之要求磨
    成粉再交付而已等語。經查：扣案珍珠粉、珍珠五寶粉固確為被告出售予乙○○
    ，此經證人乙○○於迭於偵查及本院審理中結證屬實，並有桃園縣衛生局藥政工
    作稽查紀錄表、被告之名片等附卷可稽，是被告此部分所辯，尚不足採信。惟：
    被告係向甲○○所開設之福興堂蔘藥行批入洋蔘、粉光、黃蓮、苦瓜、川七等中
    藥材出售，此經證人甲○○於本院審理中結證屬實（參本院審判筆錄），是被告
    所辯僅向福興堂蔘藥行批入中藥材，尚堪採信。又扣案珍珠粉係被告以珍珠當場
    研磨而成，而珍珠五寶粉則係被告以洋蔘、粉光、黃蓮、苦瓜、川七等與珍珠當
    場研磨而成，此有桃園縣衛生局藥政工作稽查紀錄表可按，並經證人乙○○證述
    明確屬實。其中珍珠粉乃以珍珠磨成之製品，係以食品管理而非藥品，此有行政
    院衛生署中醫藥委員會八十九年六月十四日衛中會藥字第八九○○五一四六號函
    在卷足參。又珍珠五寶粉之成分中，苦瓜及珍珠係屬食品，其餘為中藥材，除為
    特定對象之要求，不宜添加於食品中，此亦有行政院衛生署中醫藥委員會八十九
    年六月二十九日衛中會藥字第八九○○五六八八號函可資佐憑。證人乙○○在本
    院證稱：「‧‧‧賣我的人在市場有設攤，他是在賣中藥材，我是向賣的人買了
    幾樣藥材，由他磨成粉再交給我‧‧‧」（參本院八十九年五月三十一日訊問筆
    錄）、「我是向拿卷附名片給我的人在市場裡面買的，他擺的是個攤子上面瓶罐
    都有，我原本就有藥方，是我外婆拿給我的，我跟賣的人說說我要哪幾樣中藥材
    ，請他磨成粉再交給我，他用罐子交給我上面沒有什麼包裝。」（參本院八十九
    年十一月一日審判筆錄），足見被告僅係依證人之要求，單純依指定之珍珠、苦
    瓜等食品及洋蔘、粉光、黃蓮、川七等中藥材磨製成粉裝後以罐子包裝而出售之
    。惟珍珠、苦瓜實屬食品而非藥品，已如前述，而中藥材為天然物，並非藥事法
    第六條所定之藥品，且證人既係自備藥方指定特定之食品、中藥材要求被告研磨
    後而購買之，顯見被告亦無宣稱該等食品、中藥材及磨製混合成粉後具有醫療效
    能而為販賣之情事，從而該等食品、中藥材及以之磨製成粉混合之「珍珠粉」、
    「珍珠五寶粉」，俱非屬藥事法所稱之藥品，自亦非該法第二十條所定之偽藥，
    而無成立同法第八十三條第一項販賣偽藥罪之餘地。此外，復無其他積極事證足
    認被告有何犯行，依前開之說明，應為被告無罪之諭知。
據上論斷，應依刑事訴訟法第三百零一條第一項，判決如主文。
本案經檢察官方伯勳到庭執行職務。
中      華      民      國      八十九      年    十一    月    十五    日
                                  臺灣板橋地方法院刑事第二庭
                                          法  官  楊  博  欽
右正本證明與原本無異。
如不服本判決，應於判決送達後十日內，向本院提出上訴狀。
                                          書記官  韓  毓  寧
中      華      民      國      八十九      年    十一    月    十五    日


司法院資訊處製作；財團法人民間司法改革基金會備份。
